---
title: "Limpieza de Mapa de Rendimiento con Python"
date: 2026-01
categories: [Python, Agricultura de precisión, Mapa de Rendimiento]
css: styles2.css
---

# Introducción

El presente documento detalla el proceso de limpieza, filtrado y visualización de un mapa de rendimiento utilizando Python. El objetivo principal es eliminar las anomalías y errores de medición de los monitores de la cosechadora, transformando los datos "sucios" en información confiable para la toma de decisiones.

# Configuración de Python

El procesamiento espacial se realizó con la librería [GeoPandas]{.func-tecnica} en Python, ejecutada desde RStudio mediante el paquete [reticulate]{.func-tecnica}. Dado que el entorno de Python utilizado corresponde a un ambiente Conda, fue necesario configurar manualmente la variable de entorno [PROJ_DATA]{.func-tecnica} antes de la inicialización de [pyproj]{.func-tecnica}, indicando la ruta local de la base de datos de proyecciones cartográficas PROJ. 

```{r}
library(reticulate)


proj_data <- "C:/Users/UsuarioX/miniconda3/envs/agro_science/Library/share/proj"
Sys.setenv(PROJ_DATA = proj_data)
Sys.setenv(PROJ_LIB  = proj_data)

use_python(
  "C:/Users/UsuarioX/miniconda3/envs/agro_science/python.exe",
  required = TRUE
)
```

## Librerías Necesarias

```{python}
import os
import pyproj
import geopandas as gpd
import pandas as pd
import matplotlib.pyplot as plt
import seaborn as sns
import itables

```

# Cargar Datos

Se usó la función [pd.read_csv()]{.func-tecnica} del paquete [Pandas]{.func-tecnica}, la cual lee archivos de texto delimitados (por defecto por comas ,) y devuelve un DataFrame. 

```{python}
soja2011 = pd.read_csv(r"data/Soja2011.csv")
```

# Exploración de datos

La función [.info()]{.func-tecnica} de [Pandas]{.func-tecnica} devuelve un reporte estructurado en 5 partes:

* [class]{.func-tecnica}: Marca el tipo de objeto. 

* [RangeIndex]{.func-tecnica}. Indica el rango de filas y el total de registros. 

* [Data columns]{.func-tecnica}: Listado y Conteo de Columnas. Muestra el total de columnas y luego desglosa una tabla con tres datos por cada una:

  * [Index]{.func-tecnica}: El número índice de la columna.
  * [Column]{.func-tecnica}: El nombre exacto de la columna 
  * [Non-Null Count]{.func-tecnica}: Cuántos registros tienen (datos reales, no vacíos).

* [Dtype]{.func-tecnica}: Tipo de dato de cada columna.

* [memory usage]{.func-tecnica}: Uso de Memoria, indica cuánta memoria RAM está consumiendo el dataset.

```{python}
soja2011.info()
```

Los valores de rendimiento medio y cantidad de filas (puntos) fueron los siguientes:

```{python}
#| include: false

filas_limpias_2 = soja2011.shape[0]

rendimiento_medio_2 = soja2011[' DryYield (bu/ac)'].mean()


```

```{r}
#| include: false

filas_limpias_r_2 <- py$filas_limpias_2
rendimiento_medio_r_2 <- py$rendimiento_medio_2

```


::: {.premium-metrics-grid}

::: {.premium-metric}
::: {.metric-name}
Rendimiento Medio (kg/ha)
:::

::: {.metric-number .metric-highlight}
`r round(rendimiento_medio_r_2 * 67.25, 0)`
:::
:::

::: {.premium-metric}
::: {.metric-name}
Cantidad de Filas
:::

::: {.metric-number .metric-highlight}
`r filas_limpias_r_2`
:::
:::

:::

# Eliminar y Seleccionar Columnas

Comprobar el nombre correcto de las columnas:

```{python}
soja2011.columns.tolist()
```

Seleccionar las columnas adecuadas:

```{python}
soja2011 = soja2011[[
    'Latitude',
    ' Longitude', 
    ' Distance (ft)', 
    ' Elevatio (ft)', 
    ' Width (ft)', 
    ' Record01', 
    ' HarvestM (%)', 
    ' DryYield (bu/ac)', 
    ' Machine', 
    ' Field', 
    ' ProcYear ']]
```

Cambiar el nombre de las columnas:

```{python}
soja2011.columns = [ 
    "Lat", 
    "Lon", 
    "Distance", 
    "Elev11", 
    "Width", 
    "Record01", 
    "HG11", 
    "Rto11", 
    "Var11", 
    "Lote", 
    "Ano" 
]
```

Modificar la columna “Var11” con el genotipo **AX5009**:

```{python}
soja2011["Var11"] = "AX5009" 
```

# Convertir de medidas inglesas a métricas:

Se realizó la conversión de unidades para las siguientes variables, estandarizándolas al sistema métrico:

* Rendimiento: de bushels por acre (bu/ac) a kilogramos por hectárea (kg/ha), aplicando el factor de $1\text{ bu/ac} = 67.25\text{ kg/ha}$

* Altimetría: de pies (ft) a metros (m), utilizando el factor de $0.3048\text{ m/ft}$.

Transformar Rendimiento (Rto11):

```{python}
soja2011["Rto11"] = soja2011["Rto11"] * 67.25
```

Transformar Altimetría (Elev11):

```{python}
soja2011["Elev11"] = soja2011["Elev11"] * 0.3048 
```


# Proyectar en UTM_20S

## Convertir a objeto GeoDataFrame.  

Un [GeoDataFrame]{.func-tecnica} es la estructura de datos de [GeoPandas]{.func-tecnica}: una tabla (un [pandas.DataFrame]{.func-tecnica}) que tiene una columna de geometría (un [GeoSeries]{.func-tecnica}). Esa columna contiene objetos geométricos (por ejemplo Point, LineString, Polygon) que representan entidades espaciales. 

```{python}
soja2011_gdf = gpd.GeoDataFrame(
    soja2011,
    geometry=gpd.points_from_xy(soja2011["Lon"], soja2011["Lat"]),
    crs="EPSG:4326"
)
```

Comprobar el **Sistema de Referencia de Coordenadas (CRS)**:

```{python}
soja2011_gdf.crs
```

Proyectar a **UTM 20S (EPSG: 32720)** a través de [.to_crs]{.func-tecnica} de [GeoPandas]{.func-tecnica}:

```{python}
soja2011_gdf = soja2011_gdf.to_crs("EPSG:32720") 
```

# Graficar Rendimiento antes de Limpiar

El gráfico se realizó mediante la librería [matplotlib]{.func-tecnica}.

```{python}
#| code-fold: true
#| code-summary: "Código"

fig, ax = plt.subplots(figsize=(10, 8)) 

soja2011_gdf.plot( 
  column="Rto11", 
  cmap="RdYlGn", 
  scheme="quantiles",    
  k=4,
  markersize=5,   
  legend=True, 
  ax=ax,
  legend_kwds={
    'title': 'Rendimiento (kg/ha)',
    'title_fontsize': 11,
    'fontsize': 10,
    'frameon': True,
    'fancybox': True,
    'shadow': True,
    'loc': 'lower right'
    })
    
 
ax.set_title( 
  "Mapa de Rendimiento sin limpiar", 
  fontsize=16, 
  fontweight="bold", 
  loc="center" 
  ) 
 
ax.set_axis_off() 
 
plt.tight_layout() 
plt.show()
```

# Limpiar Datos

## Limpiar *Inliers*

* Limpiar datos por Altura de plataforma:

Comprobar los valores únicos de la columna Record01:

```{python}
soja2011_gdf["Record01"].unique()
```

Eliminar datos 'Desactivado'

```{python}
soja2011_gdf_l = soja2011_gdf[soja2011_gdf["Record01"] == ' Activ.']
```

* Limpiar por Ancho de Plataforma:

```{python}
soja2011_gdf_l = soja2011_gdf_l[soja2011_gdf["Width"] > 20]
```

* Limpiar por Distancia entre puntos:

```{python}
soja2011_gdf_l = soja2011_gdf_l[soja2011_gdf["Distance"] > 1.5]
```

## Limpiar *Outliers* por Rango Intercuartílico (IQR)

Se considerarán valores atípicos (outliers) aquellos valores que cumplan una de las siguientes condiciones:

* El valor es menor que el primer cuartil menos 1,5 veces el rango intercuartílico = $q < Q1 – 1,5 * IQR$
* El valor es mayor que el tercer cuartil más 1,5 veces el rango intercuartílico = $q > Q3 + 1,5 * IQR$

Calcular Cuantiles e IQR:

```{python}
Q1 = soja2011_gdf_l["Rto11"].quantile(0.25) 
Q2 = soja2011_gdf_l["Rto11"].quantile(0.50)    
Q3 = soja2011_gdf_l["Rto11"].quantile(0.75) 
IQR = Q3 - Q1
```

Calcular los valores a eliminar:

```{python}
eliminar1 = Q1 - (1.5 * IQR) 
eliminar2 = Q3 + (1.5 * IQR)

```

Eliminarlos:

```{python}
soja2011_gdf_l = soja2011_gdf_l.loc[ 
  (soja2011_gdf_l["Rto11"] > eliminar1) & 
  (soja2011_gdf_l["Rto11"] < eliminar2)]
```

# Calcular Indice de Productividad (IP)

El **Índice de Productividad** es una medida de rendimiento relativo. Se calcula dividiendo el rendimiento de cada punto individual por el rendimiento promedio de todo el lote.

Permite comparar zonas de un lote con otros lotes que tienen potenciales de rendimiento diferentes.

Interpretación:

* IP > 1: La unidad rinde por encima del promedio. Un IP de 1.15 significa que rinde un 15% más que la media.
* IP = 1: La unidad rinde lo mismo que el promedio.
* IP < 1: La nidad rinde por debajo del promedio. Un IP de 0.85 significa que rinde un 15% menos que la media.

```{python}
soja2011_gdf_l["IP"] = soja2011_gdf_l["Rto11"] / soja2011_gdf_l["Rto11"].mean()
```

# Explorar datos Limpios

```{python}
#| include: false

filas_limpias = soja2011_gdf_l.shape[0]

rendimiento_medio = soja2011_gdf_l['Rto11'].mean()


```

```{r}
#| include: false

filas_limpias_r <- py$filas_limpias
rendimiento_medio_r <- py$rendimiento_medio

```

Rendimiento Medio y Cantidad de Datos luego de la limpieza: 

::: {.premium-metrics-grid}

::: {.premium-metric}
::: {.metric-name}
Rendimiento Medio (kg/ha)
:::

::: {.metric-number .metric-highlight}
`r round(rendimiento_medio_r, 0)`
:::
:::

::: {.premium-metric}
::: {.metric-name}
Cantidad de Filas
:::

::: {.metric-number .metric-highlight}
`r filas_limpias_r`
:::
:::


:::


## Visualizar Tabla Limpia

```{python}
#| output: asis

print(soja2011_gdf_l.head(5).to_html(
    classes='table table-striped table-hover', 
    index=False, 
    float_format='%.2f'
))
```

## Boxplots

Se graficaron dos boxplots para la variable Rendimiento: antes y después de realizar la limpieza de datos. Se utilizó, en conjunto, las librerías [seaborn]{.func-tecnica} y [matplotlib]{.func-tecnica}.

```{python}
#| code-fold: true
#| code-summary: "Código"

fig, axes = plt.subplots(1, 2, figsize=(12, 5))


sns.boxplot(ax=axes[0], y=soja2011_gdf["Rto11"], color="#ff7675")
axes[0].set_title("A. Rendimiento Original (Con Outliers)")
axes[0].set_ylabel("Rendimiento (kg/ha o qq/ha)")
axes[0].set_xlabel("Datos Crudos")


sns.boxplot(ax=axes[1], y=soja2011_gdf_l["Rto11"], color="#55efc4")
axes[1].set_title("B. Rendimiento Limpio (Método IQR)")
axes[1].set_ylabel("") 
axes[1].set_xlabel("Datos Limpios")


plt.tight_layout()
plt.show()
```

# Graficar

Por último, se generó el gráfico del Rendimiento después de la limpieza de datos.

```{python}
#| code-fold: true
#| code-summary: "Código"

fig, ax = plt.subplots(figsize=(10, 8)) 
 
soja2011_gdf_l.plot( 
    column="Rto11", 
    cmap="RdYlGn", 
    scheme="quantiles",    
    k=4, 
    markersize=5,   
    legend=True, 
    ax=ax,
    legend_kwds={
        'title': 'Rendimiento (kg/ha)',
        'title_fontsize': 11,
        'fontsize': 10,
        'frameon': True,
        'fancybox': True,
        'shadow': True,
        'loc': 'lower right'
    }
)
    
 
ax.set_title( 
  "Mapa de Rendimiento Limpio\n 2011", 
  fontsize=16, 
  fontweight="bold", 
  loc="center" 
  ) 
 
ax.set_axis_off() 
 
plt.tight_layout() 
plt.show()
```


