---
title: "Limpieza de Mapa de Rendimiento con Python"
date: 2026-01
categories: [Python, Agricultura de precisión, Mapa de Rendimiento]
css: styles2.css
---

# Introducción

El presente documento detalla el proceso de limpieza, filtrado y visualización de un mapa de rendimiento de soja utilizando Python. El objetivo principal es eliminar las anomalías y errores de medición de los monitores de la cosechadora, transformando los datos "sucios" en información confiable para la toma de decisiones.

# Configuración de Python

El procesamiento espacial se realizó con la librería [GeoPandas]{.func-tecnica} en Python, ejecutada desde RStudio mediante el paquete [reticulate]{.func-tecnica}. Dado que el entorno de Python utilizado corresponde a un ambiente Conda, fue necesario configurar manualmente la variable de entorno [PROJ_DATA]{.func-tecnica} antes de la inicialización de [pyproj]{.func-tecnica}, indicando la ruta local de la base de datos de proyecciones cartográficas PROJ. 

```{r}
library(reticulate)


proj_data <- "C:/Users/UsuarioX/miniconda3/envs/agro_science/Library/share/proj"
Sys.setenv(PROJ_DATA = proj_data)
Sys.setenv(PROJ_LIB  = proj_data)

use_python(
  "C:/Users/UsuarioX/miniconda3/envs/agro_science/python.exe",
  required = TRUE
)
```

## Librerías Necesarias

```{python}
import os
import warnings
import pyproj
import geopandas as gpd
import pandas as pd
import matplotlib.pyplot as plt
import matplotlib.patches as mpatches
import seaborn as sns
import itables
```

# Cargar Datos

Se usó la función [pd.read_csv()]{.func-tecnica} del paquete [Pandas]{.func-tecnica}, la cual lee archivos de texto delimitados por comas y devuelve un [DataFrame]{.func-tecnica}. 

```{python}
soja2011 = pd.read_csv(r"data/Soja2011.csv")
```

# Exploración de datos

La función [.info()]{.func-tecnica} de [Pandas]{.func-tecnica} devuelve un reporte estructurado en 5 partes:

* [class]{.func-tecnica}: Marca el tipo de objeto. 

* [RangeIndex]{.func-tecnica}. Indica el rango de filas y el total de registros. 

* [Data columns]{.func-tecnica}: Listado y Conteo de Columnas. Muestra el total de columnas y luego desglosa una tabla con tres datos por cada una:

  * [Index]{.func-tecnica}: El número índice de la columna.
  * [Column]{.func-tecnica}: El nombre exacto de la columna 
  * [Non-Null Count]{.func-tecnica}: Cuántos registros tienen (datos reales, no vacíos).

* [Dtype]{.func-tecnica}: Tipo de dato de cada columna.

* [memory usage]{.func-tecnica}: Uso de Memoria, indica cuánta memoria RAM está consumiendo el dataset.

```{python}
soja2011.info()
```

Datos crudos antes del procesamiento:

```{python}
#| include: false

filas_limpias_2 = soja2011.shape[0]

rendimiento_medio_2 = soja2011[' DryYield (bu/ac)'].mean()


```

```{r}
#| include: false

filas_limpias_r_2 <- py$filas_limpias_2
rendimiento_medio_r_2 <- py$rendimiento_medio_2

```


::: {.premium-metrics-grid}

::: {.premium-metric}
::: {.metric-name}
Rendimiento Medio (kg/ha)
:::

::: {.metric-number .metric-highlight}
`r round(rendimiento_medio_r_2 * 67.25, 0)`
:::
:::

::: {.premium-metric}
::: {.metric-name}
Cantidad de Filas
:::

::: {.metric-number .metric-highlight}
`r filas_limpias_r_2`
:::
:::

:::

# Preparación de Variables

## Verificar Nombres de Columnas

Antes de seleccionar columnas, es buena práctica verificar los nombres exactos de las mismas. Cabe recalcar que muchas columnas incluyen un espacio inicial.

```{python}
soja2011.columns.tolist()
```

## Selección de Columnas Relevantes

Se conservan únicamente las variables necesarias para el análisis, descartando metadatos de la máquina que no aportan información útil.

```{python}
soja2011 = soja2011[[
    'Latitude',
    ' Longitude', 
    ' Distance (ft)', 
    ' Elevatio (ft)', 
    ' Width (ft)', 
    ' Record01', 
    ' HarvestM (%)', 
    ' DryYield (bu/ac)', 
    ' Machine', 
    ' Field', 
    ' ProcYear ']]
```

## Renombrar Columnas

Se aplican nombres cortos y sin espacios para facilitar el trabajo posterior.

```{python}
soja2011.columns = [ 
    "Lat", 
    "Lon", 
    "Distance", 
    "Elev11", 
    "Width", 
    "Record01", 
    "HG11", 
    "Rto11", 
    "Var11", 
    "Lote", 
    "Ano" 
]
```

## Completar Genotipo

Se asigna el nombre del genotipo utilizado en la campaña 2011 (**AX5009**).

```{python}
soja2011["Var11"] = "AX5009" 
```

# Conversión de Unidades

Las variables registradas en el sistema inglés fueron convertidas al sistema métrico para homogeneizar las unidades de análisis:

| Variable      | Unidad original | Factor de conversión | Unidad final |
|---------------|-----------------|----------------------|--------------|
| Rendimiento   | bu/ac            | × 67.25              | kg/ha        |
| Altimetría    | ft              | × 0.3048             | m            |


Transformar Rendimiento (Rto11):

```{python}
soja2011["Rto11"] = soja2011["Rto11"] * 67.25
```

Transformar Altimetría (Elev11):

```{python}
soja2011["Elev11"] = soja2011["Elev11"] * 0.3048 
```


# Proyección Espacial (UTM 20S)

## Crear GeoDataFrame 

Un [GeoDataFrame]{.func-tecnica} es la estructura de datos de [GeoPandas]{.func-tecnica}: una tabla (un [pandas.DataFrame]{.func-tecnica}) que tiene una columna de geometría (un [GeoSeries]{.func-tecnica}). Esa columna contiene objetos geométricos (por ejemplo Point, LineString, Polygon) que representan entidades espaciales. 

```{python}
soja2011_gdf = gpd.GeoDataFrame(
    soja2011,
    geometry=gpd.points_from_xy(soja2011["Lon"], soja2011["Lat"]),
    crs="EPSG:4326"
)
```

## Comprobar el CRS

A través del atributo [crs]{.func-tecnica} de [GeoPandas]{.func-tecnica} se consultó el Sistema de Referencia de Coordenadas (CRS) del objeto.

```{python}
soja2011_gdf.crs
```

## Reproyectar a UTM 20S

Se reproyecta a **UTM 20S (EPSG: 32720)** a través del método [to_crs]{.func-tecnica} de [GeoPandas]{.func-tecnica}.

```{python}
soja2011_gdf = soja2011_gdf.to_crs("EPSG:32720") 
```

# Mapa Rendimiento - Datos Crudos

Antes de iniciar la limpieza, se visualizan los datos originales mediante la librería [matplotlib]{.func-tecnica}.

```{python}
#| code-fold: true
#| code-summary: "Código"

fig, ax = plt.subplots(figsize=(10, 8)) 

soja2011_gdf.plot( 
  column="Rto11", 
  cmap="RdYlGn", 
  scheme="quantiles",    
  k=4,
  markersize=5,   
  legend=True, 
  ax=ax,
  legend_kwds={
    'title': 'Rendimiento (kg/ha)',
    'title_fontsize': 11,
    'fontsize': 10,
    'frameon': True,
    'fancybox': True,
    'shadow': True,
    'loc': 'lower right'
    })
    
 
ax.set_title( 
  "Mapa de Rendimiento sin limpiar", 
  fontsize=16, 
  fontweight="bold", 
  loc="center" 
  ) 
 
ax.set_axis_off() 
 
plt.tight_layout() 
plt.show()
```

# Limpieza de Datos

El proceso de limpieza combina dos estrategias: la eliminación de **inliers** (valores dentro del rango numérico pero inválidos por contexto operativo) y la eliminación de **outliers** estadísticos.

## Paso 1 — Filtro por Estado de Registro ([Record01]{.func-tecnica})

El campo [Record01]{.func-tecnica} indica si la plataforma estaba activa en el momento del registro. Los puntos con estado "Desactivado" corresponden a momentos en que la cosechadora no estaba cosechando (maniobras, cabeceras, traslados).

Se comprobaron los valores únicos en [Record01]{.func-tecnica}:

```{python}
print(soja2011_gdf["Record01"].value_counts())
```

Eliminar datos 'Desactivado':

```{python}
soja2011_gdf_l = soja2011_gdf[soja2011_gdf["Record01"] == ' Activ.']
```

```{python}
#| echo: false

n_antes = len(soja2011_gdf)

n_eliminados = n_antes - len(soja2011_gdf_l)

print(f"  Registros eliminados: {n_eliminados:,} ({n_eliminados/n_antes*100:.1f}%)")
print(f"  Registros restantes:  {len(soja2011_gdf_l):,}")
```

## Paso 2 — Filtro por Ancho de Plataforma ([Width]{.func-tecnica})

Los registros con anchos muy reducidos corresponden a zonas de solapamiento donde el rendimiento se distorsiona.

>El umbral de [> 20]{.func-tecnica} (en pies) elimina pasadas donde la plataforma estaba operando a menos del ~30% de su ancho nominal. 

```{python}
#| echo: false

n_antes = len(soja2011_gdf_l)
```


```{python}
soja2011_gdf_l = soja2011_gdf_l[soja2011_gdf["Width"] > 20]
```

```{python}
#| echo: false

n_eliminados = n_antes - len(soja2011_gdf_l)
print(f"  Registros eliminados: {n_eliminados:,} ({n_eliminados/n_antes*100:.1f}%)")
print(f"  Registros restantes:  {len(soja2011_gdf_l):,}")
```

## Paso 3 — Filtro por Distancia entre Puntos ([Distance]{.func-tecnica})

La distancia entre registros consecutivos es proporcional a la velocidad de avance. Valores muy bajos (< 1.5 ft) indican que la cosechadora estaba casi detenida, produciendo acumulaciones de puntos en el mismo lugar.

```{python}
#| echo: false

n_antes = len(soja2011_gdf_l)
```

```{python}
soja2011_gdf_l = soja2011_gdf_l[soja2011_gdf["Distance"] > 1.5]
```

```{python}
#| echo: false

n_eliminados = n_antes - len(soja2011_gdf_l)
print(f"  Registros eliminados: {n_eliminados:,} ({n_eliminados/n_antes*100:.1f}%)")
print(f"  Registros restantes:  {len(soja2011_gdf_l):,}")
```

## Paso 4 — Eliminación de Outliers por Rango Intercuartílico (IQR)

El método IQR detecta valores estadísticamente extremos. Se define el rango intercuartílico como la diferencia entre el tercer y primer cuartil, y se consideran *outliers* aquellos valores que caen afuera de las siguientes barreras:

$$
\text{Límite inferior} = Q_1 - 1.5 \times IQR
$$
$$
\text{Límite superior} = Q_3 + 1.5 \times IQR
$$
Calcular Cuantiles, IQR y Limites:

```{python}
#| label: iqr-calculo

Q1  = soja2011_gdf_l["Rto11"].quantile(0.25)
Q2  = soja2011_gdf_l["Rto11"].quantile(0.50)
Q3  = soja2011_gdf_l["Rto11"].quantile(0.75)
IQR = Q3 - Q1

lim_inf = Q1 - 1.5 * IQR
lim_sup = Q3 + 1.5 * IQR
```

Mostrar valores en una tabla:

```{python}
#| code-fold: true
#| code-summary: "Código"

tabla_data = {
    "Métrica Estadística": [
        "Q1",
        "Q2",
        "Q3",
        "Rango Intercuartílico (IQR)",
        "Límite Inferior",
        "Límite Superior"
    ],
    "Valor (kg/ha)": [Q1, Q2, Q3, IQR, lim_inf, lim_sup]
}

df_iqr = pd.DataFrame(tabla_data)

df_iqr["Valor (kg/ha)"] = df_iqr["Valor (kg/ha)"].map("{:,.1f}".format)

df_iqr.style.hide(axis="index")
```

```{python}
#| echo: false

n_antes = len(soja2011_gdf_l)
```

Eliminar *Outliers*:

```{python}
soja2011_gdf_l = soja2011_gdf_l.loc[ 
  (soja2011_gdf_l["Rto11"] > lim_inf) & 
  (soja2011_gdf_l["Rto11"] < lim_sup)]
```

```{python}
#| echo: false

n_eliminados = n_antes - len(soja2011_gdf_l)
print(f"  Registros eliminados: {n_eliminados:,} ({n_eliminados/n_antes*100:.1f}%)")
print(f"  Registros restantes:  {len(soja2011_gdf_l):,}")
```


## Resumen del Proceso de Limpieza

```{python}
#| label: resumen-limpieza
#| include: false

total_original  = soja2011_gdf.shape[0]
total_limpio    = soja2011_gdf_l.shape[0]
total_eliminado = total_original - total_limpio
pct_eliminado   = total_eliminado / total_original * 100
pct_retenido    = 100 - pct_eliminado
```

```{r}
#| label: resumen-limpieza-r
#| include: false

total_original_r  <- py$total_original
total_limpio_r    <- py$total_limpio
total_eliminado_r <- py$total_eliminado
pct_eliminado_r   <- py$pct_eliminado
pct_retenido_r    <- py$pct_retenido
```

::: {.premium-metrics-grid}

::: {.premium-metric}
::: {.metric-name}
Registros Originales
:::
::: {.metric-number}
`r format(total_original_r, big.mark = ".")`
:::
:::

::: {.premium-metric}
::: {.metric-name}
Registros Eliminados
:::
::: {.metric-number}
`r format(total_eliminado_r, big.mark = ".")`
:::
:::

::: {.premium-metric}
::: {.metric-name}
Registros Finales
:::
::: {.metric-number .metric-highlight}
`r format(total_limpio_r, big.mark = ".")`
:::
:::

::: {.premium-metric}
::: {.metric-name}
Datos Retenidos (%)
:::
::: {.metric-number .metric-highlight}
`r round(pct_retenido_r, 1)`%
:::
:::

:::

# Calcular Indice de Productividad (IP)

El **Índice de Productividad (IP)** es una métrica de rendimiento relativo que expresa el desempeño de cada punto del lote en relación al promedio general. Se calcula como:

$$
IP_i = \frac{Rto_i}{\overline{Rto}}
$$

donde $Rto_i$ es el rendimiento del punto $i$ y $\overline{Rto}$ es el rendimiento medio del lote.


Interpretación:

| Valor IP  | Significado                              |
|-----------|------------------------------------------|
| IP > 1.15 | Zona de alta productividad (≥15% sobre la media) |
| IP ≈ 1.00 | Zona de productividad media              |
| IP < 0.85 | Zona de baja productividad (≥15% bajo la media)  |

El IP permite comparar zonas entre lotes con potenciales de rendimiento diferentes, ya que normaliza las diferencias absolutas de producción.

```{python}
soja2011_gdf_l["IP"] = soja2011_gdf_l["Rto11"] / soja2011_gdf_l["Rto11"].mean()
```

```{python}
#| echo: false

print(f"  IP mínimo:  {soja2011_gdf_l['IP'].min():.3f}")
print(f"  IP medio:   {soja2011_gdf_l['IP'].mean():.3f}")
print(f"  IP máximo:  {soja2011_gdf_l['IP'].max():.3f}")
```

# Exploración de Datos Limpios

## Estadísticas Descriptivas Post-Limpieza

```{python}
#| label: describe-limpio

soja2011_gdf_l[["Rto11", "HG11", "Elev11", "IP"]].describe().round(2)
```

```{python}
#| label: metricas-limpias
#| include: false

filas_limpias       = soja2011_gdf_l.shape[0]
rendimiento_medio   = soja2011_gdf_l['Rto11'].mean()
rendimiento_max     = soja2011_gdf_l['Rto11'].max()
rendimiento_min     = soja2011_gdf_l['Rto11'].min()
```

```{r}
#| label: metricas-limpias-r
#| include: false

filas_limpias_r     <- py$filas_limpias
rendimiento_medio_r <- py$rendimiento_medio
rendimiento_max_r   <- py$rendimiento_max
rendimiento_min_r   <- py$rendimiento_min
```

::: {.premium-metrics-grid}

::: {.premium-metric}
::: {.metric-name}
Rendimiento Medio (kg/ha)
:::
::: {.metric-number}
`r round(rendimiento_medio_r, 0)`
:::
:::

::: {.premium-metric}
::: {.metric-name}
Rendimiento Máximo (kg/ha)
:::
::: {.metric-number .metric-highlight}
`r round(rendimiento_max_r, 0)`
:::
:::

::: {.premium-metric}
::: {.metric-name}
Rendimiento Mínimo (kg/ha)
:::
::: {.metric-number .metric-highlight}
`r round(rendimiento_min_r, 0)`
:::
:::

:::

## Vista de la Tabla Limpia

```{python}
#| label: tabla-limpia
#| output: asis
#| code-fold: true
#| code-summary: "Código"

cols_vista = ["Lat", "Lon", "Rto11", "HG11", "Elev11", "IP", "Var11"]

print(soja2011_gdf_l[cols_vista].head(8).to_html(
    classes='table table-striped table-hover',
    index=False,
    float_format='%.2f'
))
```

# Análisis Comparativo: Antes vs. Después

## Boxplots de Rendimiento

Los boxplots permiten comparar visualmente la distribución del rendimiento antes y después de la limpieza. La eliminación de outliers reduce el rango intercuartílico y concentra los datos en torno a valores coherentes.

```{python}
#| code-fold: true
#| code-summary: "Código"

fig, axes = plt.subplots(1, 2, figsize=(12, 5))


sns.boxplot(ax=axes[0], y=soja2011_gdf["Rto11"], color="#ff7675")
axes[0].set_title("A. Rendimiento Original (Con Outliers)")
axes[0].set_ylabel("Rendimiento (kg/ha o qq/ha)")
axes[0].set_xlabel("Datos Crudos")


sns.boxplot(ax=axes[1], y=soja2011_gdf_l["Rto11"], color="#55efc4")
axes[1].set_title("B. Rendimiento Limpio (Método IQR)")
axes[1].set_ylabel("") 
axes[1].set_xlabel("Datos Limpios")


plt.tight_layout()
plt.show()
```

## Histogramas de Distribución

El histograma revela la forma de la distribución del rendimiento. Se espera que, tras la limpieza, la distribución se aproxime a la normalidad, eliminando las colas largas producidas por los errores del monitor.

```{python}
#| code-fold: true
#| code-summary: "Código"

fig, axes = plt.subplots(1, 2, figsize=(12, 5))

axes[0].hist(
    soja2011_gdf["Rto11"].dropna(),
    bins=60,
    color="#ff7675",      
    alpha=0.8,
    edgecolor="none"
)

axes[0].axvline(
    soja2011_gdf["Rto11"].mean(),
    color="#2d3436",
    linestyle="--",
    linewidth=1.5,
    label=f'Media: {soja2011_gdf["Rto11"].mean():,.0f} kg/ha'
)

axes[0].set_title("A. Distribución Original")
axes[0].set_xlabel("Rendimiento (kg/ha)")
axes[0].set_ylabel("Frecuencia")
axes[0].legend(fontsize=9, loc="upper right")

axes[1].hist(
    soja2011_gdf_l["Rto11"].dropna(),
    bins=60,
    color="#55efc4",      
    alpha=0.8,
    edgecolor="none"
)

axes[1].axvline(
    soja2011_gdf_l["Rto11"].mean(),
    color="#2d3436",
    linestyle="--",
    linewidth=1.5,
    label=f'Media: {soja2011_gdf_l["Rto11"].mean():,.0f} kg/ha'
)

axes[1].axvline(
    lim_inf, 
    color="#e17055", 
    linestyle=":", 
    linewidth=1.2,
    label=f'Lím. inf.: {lim_inf:,.0f}'
)
axes[1].axvline(
    lim_sup, 
    color="#e17055", 
    linestyle=":", 
    linewidth=1.2,
    label=f'Lím. sup.: {lim_sup:,.0f}'
)

axes[1].set_title("B. Distribución Limpia")
axes[1].set_xlabel("Rendimiento (kg/ha)")
axes[1].set_ylabel("")  
axes[1].legend(fontsize=9, loc="upper right")


plt.tight_layout()
plt.show()
```

# Mapa Final

## Mapa de Rendimiento — Datos Limpios


```{python}
#| code-fold: true
#| code-summary: "Código"

fig, ax = plt.subplots(figsize=(10, 8)) 
 
soja2011_gdf_l.plot( 
    column="Rto11", 
    cmap="RdYlGn", 
    scheme="quantiles",    
    k=4, 
    markersize=5,   
    legend=True, 
    ax=ax,
    legend_kwds={
        'title': 'Rendimiento (kg/ha)',
        'title_fontsize': 11,
        'fontsize': 10,
        'frameon': True,
        'fancybox': True,
        'shadow': True,
        'loc': 'lower right'
    }
)
    
 
ax.set_title( 
  "Mapa de Rendimiento Limpio\n 2011", 
  fontsize=16, 
  fontweight="bold", 
  loc="center" 
  ) 
 
ax.set_axis_off() 
 
plt.tight_layout() 
plt.show()
```


# Exportación

Una vez completada la limpieza, se exporta el [GeoDataFrame]{.func-tecnica} resultante en dos formatos: [GeoPackage]{.func-tecnica} y [CSV]{.func-tecnica}.

```{python}
#| label: exportar
#| eval: false

os.makedirs("output", exist_ok=True)

soja2011_gdf_l.to_file(
    "output/Soja2011_limpio.gpkg",
    driver="GPKG",
    layer="rendimiento"
)

soja2011_gdf_l.drop(columns="geometry").to_csv(
    "output/Soja2011_limpio.csv",
    index=False,
    float_format="%.4f"
)

```
