---
title: "Limpieza de Mapa de rendimiento"
date: 2026-01
categories: [R, Agricultura de precisión, Mapa de Rendimiento]
css: styles3.css
---

# Introducción 

Este documento presenta el flujo de trabajo desarrollado en R para la limpieza, filtrado y visualización de mapas de rendimiento. El objetivo principal es detectar y remover errores y anomalías de medición generados por el monitor de la cosechadora. De este modo, se transforman los datos "sucios" en una capa de información confiable.

# Librerías Necesarias

```{r}
library(tidyverse)   
library(sf)   
library(knitr)
library(kableExtra)
library(ggspatial)
```


# Lectura de Datos

Para la lectura de datos se usó `read_csv()` del paquete [readr]{.func-tecnica} que forma parte del ecosistema [tidyverse]{.func-tecnica}.

```{r}
soja11 <- read_csv("data/Soja2011.csv") 
```

# Exploración de datos

En primer lugar, se visualizan las primeras filas del set de datos original a partir de la librería [kableExtra]{.func-tecnica}.

```{r}
#| label: tbl-primeros-registros
#| tbl-cap: "Visualización de los primeros registros de la base de datos original."
#| code-fold: true
#| code-summary: "Código"


primeras_filas <- soja11 %>%
  head(5) 


primeras_filas %>%
  kable(
    format = "html",
    align = "c" 
  ) %>%
  kable_classic(
    full_width = FALSE,          
    font_size = 11               
  ) %>%
  kable_styling(
    bootstrap_options = c("striped", "hover", "condensed")
  ) %>%
  row_spec(0, bold = TRUE, color = "black", 
           extra_css = "border-bottom: 2px solid black; white-space: nowrap;") %>% 
  row_spec(nrow(primeras_filas), extra_css = "border-bottom: 2px solid black;") %>%
  scroll_box(width = "100%")
```

## Parámetros del set de datos

Se creó una tabla para comprobar los Parámetros más importante del set de datos. Estos son:

* Clase del objeto usando `class()`.
* Cantidad de filas y columnas a través de `dim()`.
* Sistema de Referencia de Coordenadas a través de `st_crs()`.

```{r}
#| label: tbl-exploracion
#| tbl-cap: "Parámetros más importantes del set de datos."
#| code-fold: true
#| code-summary: "Código"


resumen_estructura <- tibble(
  Métrica = c(
    "Clase del objeto",
    "Cantidad de registros (filas)",
    "Cantidad de variables (columnas)",
    "Sistema de Referencia de Coordenadas (CRS)"
  ),
  Valor = c(
    paste(class(soja11), collapse = ", "),
    as.character(dim(soja11)[1]),
    as.character(dim(soja11)[2]),
    if(!is.null(st_crs(soja11)$epsg)) as.character(st_crs(soja11)$epsg) else "No definido"
  )
)


resumen_estructura %>%
  kable(
    format = "html",
    col.names = c("Parámetro", "Valor /Propiedad"),
    align = c("l", "c")
  ) %>%
  kable_minimal(
    full_width = FALSE,
    font_size = 14
  ) %>%
  kable_styling(
    bootstrap_options = c("striped", "hover", "condensed"),
    position = "left"
  ) %>%
  row_spec(0, bold = TRUE, color = "black", extra_css = "border-bottom: 2px solid black;") %>%
  row_spec(nrow(resumen_estructura), extra_css = "border-bottom: 2px solid black;")
```

Como se detalla en la @tbl-exploracion la clase del objeto es un **Tibble**. La función `class()` muestra toda la jerarquía de clases a la que pertenece ese objeto, ordenada desde la más específica hasta la más general (de izquierda a derecha), el significado de cada una es:

* [spec_tbl_df]{.func-tecnica} (*Specification Tibble Data Frame*): Indica que el objeto contiene una "especificación" oculta de las columnas. R guarda el registro de qué tipo de dato asignó automáticamente a cada columna.

* [tbl_df]{.func-tecnica} (*Tibble Data Frame*): Es la clase central. Confirma que el objeto es un tibble. 

* [tbl]{.func-tecnica} (*Table*): Es una clase genérica intermedia de la que heredan los tibbles. 

* [data.frame]{.func-tecnica}: Es la estructura de datos base y más antigua de R para tablas. Al estar al final de la lista, significa que el tibble sigue siendo un data frame.


Además, se observa que el set de datos **NO** tiene un **Sistema de Referencia de Coordenadas** definido.

# Eliminar y Renombrar columnas

Se seleccionaron las siguientes columnas:

* Latitud (Latitude)
* Longitud (Longitude)
* Altimetría (Elevatio (ft))
* Año (ProcYear)
* Altura de Plataforma (Record01)
* Ancho de Plataforma (Width (ft))
* Humedad (HarvestM (%))
* Lote (Field)
* Genotipo (Machine)
* Distancia (Distance (ft))
* Rendimiento (DryYield (bu/ac))


Para ello se usó la funcion `select()` de [dplyr]{.func-tecnica}.


```{r}
soja11 <- select(soja11, Latitude, Longitude, 'Elevatio (ft)', ProcYear, Record01, 'Width (ft)', 'HarvestM (%)', Field, Machine, 'Distance (ft)', 'DryYield (bu/ac)') 
```


Renombrar las columnas antes seleccionadas:
```{r}
colnames(soja11) <- c("Lat", "Lon", "Elev11", "Ano", "Record01", "Width", "HG11", "Lote", "Var11",  "Distance","Rto11")
```


Modificar la columna "Var11" con el genotipo **AX5009**. Se usó la función `mutate()` de la libreria [dplyr]{.func-tecnica}. Esta función sirve para generar nuevas columnas o para modificar columnas ya existentes.

```{r}
soja11 <- soja11 %>% 
  mutate(Var11 = "AX5009") 
```

# Conversión de medidas inglesas a métricas

Se realizó la conversión de unidades para las siguientes variables, estandarizándolas al sistema métrico:

* Rendimiento: de bushels por acre (bu/ac) a kilogramos por hectárea (kg/ha), aplicando el factor de $1\text{ bu/ac} = 67.25\text{ kg/ha}$

* Altimetría: de pies (ft) a metros (m), utilizando el factor de $0.3048\text{ m/ft}$.


Transformar variables en el conjunto de dato:
```{r}
soja11 <- soja11 %>% 
  mutate(
    Rto11  = Rto11 * 67.25,
    Elev11 = Elev11 * 0.3048
  )
```


# Graficar datos sin limpiar

Antes de proceder a la limpieza del mapa de rendimiento se visualiza el mapa sin limpiar.

Como se mencionó en la @tbl-exploracion, el conjunto de datos inicial se estructuró como un [tibble]{.func-tecnica}. Esta clase carece de propiedades espaciales. Lo que impide graficarlo mediante [ggplot]{.func-tecnica}. Para resolver esto, los datos se transformaron a la clase [Simple Features (sf)]{.func-tecnica} mediante el paquete [sf]{.func-tecnica}, asignándole el Sistema de Referencia de Coordenadas (CRS) WGS 84 (EPSG:4326).

>Un objeto de clase [sf]{.func-tecnica} es, esencialmente, un [data.frame]{.func-tecnica} que tiene una columna especial llamada [geometry]{.func-tecnica}, la cual almacena la representación espacial (puntos, líneas o polígonos) que corresponde a cada fila.

```{r}
soja11_sf <- st_as_sf(soja11, coords = c("Lon", "Lat"), crs = 4326)
```

La visualización del rendimiento de soja se estructuró mediante una discretización en cuantiles (4), para ello, primero se deben crear estos cuantiles:

```{r}
breaks <- quantile(soja11_sf$Rto11, probs = seq(0, 1, 0.25), na.rm = TRUE) 

soja11_sf <- soja11_sf %>% 
  mutate( 
    RTO11_q = cut(Rto11, breaks = breaks, include.lowest = TRUE, labels = paste0(round(breaks[-5],1), "–", round(breaks[-1],1))))

```

El gráfico se realizó mediante [ggplot]{.func-tecnica}:

```{r fig.width=8, fig.height=6}
#| code-fold: true
#| code-summary: "Código"

ggplot(soja11_sf) +
  geom_sf(aes(color = RTO11_q), size = 1.3, alpha = 1, stroke = 0) +
  scale_color_brewer(
    palette = "RdYlGn",
    direction = 1,
    name = "Rendimiento (kg/ha)") +
  labs(
    title = "Mapa de Rendimiento sin Limpiar",
    subtitle = "Visualización previa al proceso de limpieza de datos"
  ) +
  theme_void() + 
  theme(
    text = element_text(family = "sans"), 
    plot.title = element_text(
      face = "bold",
      size = 18,
      color = "grey10",
      margin = margin(b = 4, t = 10)
    ),
    plot.subtitle = element_text(
      size = 13,
      color = "grey40",
      margin = margin(b = 15)
    ),
    legend.position = "bottom",
    legend.title = element_text(size = 10, face = "bold", color = "grey20"),
    legend.text = element_text(size = 9, color = "grey30"),
    legend.key = element_blank(), 
    plot.margin = margin(15, 15, 15, 15)
  )
```


# Limpiar datos

## Eliminar de *Inliers*

Se usó la función `filter()` de la libreria [dplyr]{.func-tecnica} (se encuentra dentro de [tidyverse]{.func-tecnica}). La función permite utilizar una o más condiciones. De esta forma el resultado obtenido serán aquellas observaciones donde se cumplan las restricciones indicadas.

* Limpiar datos por Altura de plataforma:
```{r}
soja11_sf <- soja11_sf %>% 
filter(Record01 == "Activ.") 
```

* Limpiar por Ancho de plataforma:
```{r}
soja11_sf <- soja11_sf %>% 
filter(Width > 20) 
```

* Limpiar por Distancia:
```{r}
soja11_sf <- soja11_sf %>% 
filter(Distance > 1.5) 
```

## Eliminar *Outliers* por Cuantiles

Se considerarán valores atípicos (outliers) aquellos valores que cumplan una de las siguientes condiciones: 

* El valor es menor que el primer cuartil menos 1,5 veces el rango intercuartílico = $q < Q1 – 1,5 * IQR$
* El valor es mayor que el tercer cuartil más 1,5 veces el rango intercuartílico = $q > Q3 + 1,5 * IQR$ 

Calcular los cuantiles Q1 y Q3:
```{r}
Q1 <- quantile(soja11_sf$Rto11, probs = 0.25, na.rm = TRUE)
Q3 <- quantile(soja11_sf$Rto11, probs = 0.75, na.rm = TRUE)
```

Calcular IQR:
```{r}
IQR <- IQR(soja11_sf$Rto11)
```

Calcular los datos a eliminar:
```{r}
eliminar1 = Q1 - (1.5 * IQR) 
eliminar2 = Q3 + (1.5 * IQR) 
```

Eliminar *Outliers*:
```{r}
soja11_sf <- soja11_sf %>% 
filter(Rto11 > eliminar1 & Rto11 < eliminar2) 
```

# Calcular el IP

El **Índice de Productividad (IP)** es una medida de rendimiento relativo. Se calcula dividiendo el rendimiento de cada punto individual por el rendimiento promedio de todo el lote.

Permite comparar zonas de un lote que tienen potenciales de rendimiento diferentes.

**Interpretación**:

* IP > 1: La unidad rinde por encima del promedio. Un IP de 1.15 significa que rinde un 15% más que la media.
* IP = 1: La unidad rinde lo mismo que el promedio.
* IP < 1: La nidad rinde por debajo del promedio. Un IP de 0.85 significa que rinde un 15% menos que la media.

```{r}
soja11_sf <- soja11_sf %>% 
mutate(IP = Rto11 / mean(Rto11)) 
```

# Visualizar tabla "limpia"

```{r}
#| label: tbl-primeros-registros2
#| tbl-cap: "Visualización de los primeros diez registros de la base de datos limpia."
#| code-fold: true


primeras_filas_2 <- soja11_sf %>%
  head(5) 


primeras_filas_2 %>%
  kable(
    format = "html",
    align = "c" 
  ) %>%
  kable_classic(
    full_width = TRUE, 
    font_size = 13
  ) %>%
  kable_styling(
    bootstrap_options = c("striped", "hover", "condensed")
  ) %>%
  row_spec(0, bold = TRUE, color = "black", extra_css = "border-bottom: 2px solid black;") %>%
  row_spec(nrow(primeras_filas_2), extra_css = "border-bottom: 2px solid black;")
```

```{r}
#| include: false

filas_limpias <- nrow(soja11_sf)
rendimiento_medio <- mean(soja11_sf$Rto11, na.rm = TRUE)

```

Rendimiento Medio y Cantidad de Datos luego de la limpieza: 

::: {.premium-metrics-grid}

::: {.premium-metric}
::: {.metric-name}
Rendimiento Medio (kg/ha)
:::

::: {.metric-number .metric-highlight}
`r round(rendimiento_medio, 0)`
:::
:::

::: {.premium-metric}
::: {.metric-name}
Cantidad de Filas
:::

::: {.metric-number .metric-highlight}
`r filas_limpias`
:::
:::


:::

# Proyectar a UTM 20S 

Aunque el conjunto de datos se geoespacializó inicialmente en WGS 84 (coordenadas geográficas), en este punto se transformó el CRS al sistema proyectado UTM Zona 20S (EPSG:32720) mediante la función `st_transform()`:

```{r}
soja11_sf_20S <- st_transform(soja11_sf, crs = 32720)
```

# Graficar Mapa de Rendimiento Limpio

## Crear cuantiles

```{r}
breaks <- quantile(soja11_sf_20S$Rto11, probs = seq(0, 1, 0.25), na.rm = TRUE) 

soja11_sf_20S <- soja11_sf_20S %>% 
  mutate( 
    RTO11_q = cut(Rto11, breaks = breaks, include.lowest = TRUE, labels = paste0(round(breaks[-5],1), "–", round(breaks[-1],1))))
```


## Graficar

```{r fig.width=8, fig.height=6}
#| code-fold: true
#| code-summary: "Código"

ggplot(soja11_sf_20S) +
  geom_sf(aes(color = RTO11_q), size = 1.3, alpha = 1, stroke = 0) +
  scale_color_brewer(
    palette = "RdYlGn",
    direction = 1,
    name = "Rendimiento (kg/ha)") +
  labs(
    title = "Mapa de Rendimiento Limpio",
    subtitle = "Visualización post al proceso de limpieza de datos"
  ) +
  theme_void() + 
  theme(
    text = element_text(family = "sans"), 
    plot.title = element_text(
      face = "bold",
      size = 18,
      color = "grey10",
      margin = margin(b = 4, t = 10)
    ),
    plot.subtitle = element_text(
      size = 13,
      color = "grey40",
      margin = margin(b = 15)
    ),
    legend.position = "bottom",
    legend.title = element_text(size = 10, face = "bold", color = "grey20"),
    legend.text = element_text(size = 9, color = "grey30"),
    legend.key = element_blank(), 
    plot.margin = margin(15, 15, 15, 15)
  )
```


