---
title: "Limpieza de Mapa de rendimiento"
date: 2026-01
categories: [R, Agricultura de precisión, Mapa de Rendimiento]
css: styles3.css
---

# Introducción 

Este documento presenta el flujo de trabajo desarrollado en R para la limpieza, filtrado y visualización de un mapa de rendimiento de soja. El objetivo principal es detectar y remover errores y anomalías de medición generados por el monitor de la cosechadora. De este modo, se transforman los datos "sucios" en una capa de información confiable.

# Librerías Necesarias

```{r}
library(tidyverse)   
library(sf)   
library(knitr)
library(kableExtra)
library(ggspatial)
library(scales)
library(patchwork)
```


# Lectura de Datos

Para la lectura de datos se usó `read_csv()` del paquete [readr]{.func-tecnica} que forma parte del ecosistema [tidyverse]{.func-tecnica}. Esta función infiere automáticamente el tipo de dato de cada columna y devuelve un [tibble]{.func-tecnica}.

```{r}
soja11 <- read_csv("data/Soja2011.csv") 
```

# Exploración Inicial

## Primeros Registros

```{r}
#| label: tbl-primeros-registros
#| tbl-cap: "Primeros registros del dataset original."
#| code-fold: true
#| code-summary: "Código"

soja11 %>%
  head(5) %>%
  kable(format = "html", align = "c") %>%
  kable_classic(full_width = FALSE, font_size = 11) %>%
  kable_styling(bootstrap_options = c("striped", "hover", "condensed")) %>%
  row_spec(0, bold = TRUE, color = "black",
           extra_css = "border-bottom: 2px solid black; white-space: nowrap;") %>%
  row_spec(5, extra_css = "border-bottom: 2px solid black;") %>%
  scroll_box(width = "100%")
```

## Estructura del Dataset

`glimpse()` de [dplyr]{.func-tecnica} muestra el tipo de cada columna y los primeros valores, permitiendo detectar columnas con espacios en el nombre, tipos incorrectos o valores inesperados.

```{r}
#| label: glimpse

glimpse(soja11)
```

## Parámetros Generales

```{r}
#| label: tbl-estructura
#| tbl-cap: "Parámetros estructurales del dataset original."
#| code-fold: true
#| code-summary: "Código"

tibble(
  Parámetro = c(
    "Clase del objeto",
    "Registros (filas)",
    "Variables (columnas)",
    "Sistema de Referencia de Coordenadas (CRS)"
  ),
  Valor = c(
    paste(class(soja11), collapse = ", "),
    format(nrow(soja11), big.mark = "."),
    as.character(ncol(soja11)),
    "No definido (datos tabulares)"
  )
) %>%
  kable(format = "html", col.names = c("Parámetro", "Valor"), align = c("l", "c")) %>%
  kable_minimal(full_width = FALSE, font_size = 14) %>%
  kable_styling(bootstrap_options = c("striped", "hover", "condensed"), position = "left") %>%
  row_spec(0, bold = TRUE, color = "black", extra_css = "border-bottom: 2px solid black;") %>%
  row_spec(4, extra_css = "border-bottom: 2px solid black;")
```

La función `class()` muestra toda la jerarquía de clases del objeto, ordenada de la más específica a la más general:

- [spec_tbl_df]{.func-tecnica}: indica que el objeto guarda una especificación de las columnas inferidas por `read_csv()`.
- [tbl_df]{.func-tecnica}: confirma que es un tibble propiamente dicho.
- [tbl]{.func-tecnica}: clase genérica intermedia de la que heredan los tibbles.
- [data.frame]{.func-tecnica}: estructura base de R.

El dataset **NO** tiene **CRS** porque aún es una tabla con columnas de latitud y longitud como números simples. La espacialización se realiza más adelante con el paquete [sf]{.func-tecnica}.


# Preparación de Variables

## Selección de Columnas

Se seleccionaron las siguientes columnas:

* Latitud (Latitude)
* Longitud (Longitude)
* Altimetría (Elevatio (ft))
* Año (ProcYear)
* Altura de Plataforma (Record01)
* Ancho de Plataforma (Width (ft))
* Humedad (HarvestM (%))
* Lote (Field)
* Genotipo (Machine)
* Distancia (Distance (ft))
* Rendimiento (DryYield (bu/ac))

Se usó la funcion `select()` de [dplyr]{.func-tecnica} para seleccionarlas:

```{r}
soja11 <- select(soja11, Latitude, Longitude, 'Elevatio (ft)', ProcYear, Record01, 'Width (ft)', 'HarvestM (%)', Field, Machine, 'Distance (ft)', 'DryYield (bu/ac)') 
```


## Renombrar Columnas:
```{r}
colnames(soja11) <- c("Lat", "Lon", "Elev11", "Ano", "Record01", "Width", "HG11", "Lote", "Var11",  "Distance","Rto11")
```

## Asignar Genotipo

Modificar la columna "Var11" con el genotipo **AX5009**. Se usó la función `mutate()` de la libreria [dplyr]{.func-tecnica}. Esta función sirve para generar nuevas columnas o para modificar columnas ya existentes.

```{r}
soja11 <- soja11 %>% 
  mutate(Var11 = "AX5009") 
```

# Conversión de Unidades

Se realizó la conversión de unidades para las siguientes variables, estandarizándolas al sistema métrico:

| Variable      | Unidad original | Factor de conversión | Unidad final |
|---------------|-----------------|---------------------:|--------------|
| Rendimiento   | bu/ac            | × 67.25              | kg/ha        |
| Altimetría    | ft              | × 0.3048             | m            |


```{r}
soja11 <- soja11 %>% 
  mutate(
    Rto11  = Rto11 * 67.25,
    Elev11 = Elev11 * 0.3048
  )
```

# Espacialización y Proyección

## Crear Objeto sf

Como se mencionó en la @tbl-estructura, el conjunto de datos inicial se estructuró como un [tibble]{.func-tecnica}. Esta clase carece de propiedades espaciales. Para resolver esto, los datos se transformaron a la clase [Simple Features (sf)]{.func-tecnica} mediante el paquete [sf]{.func-tecnica}.

Un objeto de clase [sf]{.func-tecnica} es un [data.frame]{.func-tecnica} con una columna especial llamada [geometry]{.func-tecnica}, que almacena la representación espacial (punto, línea o polígono) correspondiente a cada fila. Se convierte el tibble usando `st_as_sf()`, asignando las coordenadas en WGS 84 (EPSG:4326).

```{r}
#| label: sf

soja11_sf <- st_as_sf(
  soja11,
  coords = c("Lon", "Lat"),
  crs    = 4326
)
```

## Reproyectar a UTM 20S

Se reproyecta a UTM Zona 20 Sur (EPSG:32720), sistema proyectado en metros adecuado para el centro-sur de Argentina. 

```{r}
#| label: utm

soja11_sf <- st_transform(soja11_sf, crs = 32720)
```


# Mapa de Rendimiento - Datos Crudos

Antes de proceder a la limpieza del mapa de rendimiento se visualiza el mapa sin limpiar.

La visualización del rendimiento de soja se estructuró mediante una discretización en cuantiles (4), para ello, primero se deben crear estos cuantiles:

```{r}
breaks <- quantile(soja11_sf$Rto11, probs = seq(0, 1, 0.25), na.rm = TRUE) 

soja11_sf <- soja11_sf %>% 
  mutate( 
    RTO11_q = cut(Rto11, breaks = breaks, include.lowest = TRUE, labels = paste0(round(breaks[-5],1), "–", round(breaks[-1],1))))

```

El gráfico se realizó mediante [ggplot]{.func-tecnica}:

```{r fig.width=8, fig.height=6}
#| code-fold: true
#| code-summary: "Código"

ggplot(soja11_sf) +
  geom_sf(aes(color = RTO11_q), size = 1.3, alpha = 1, stroke = 0) +
  scale_color_brewer(
    palette = "RdYlGn",
    direction = 1,
    name = "Rendimiento (kg/ha)") +
  labs(
    title = "Mapa de Rendimiento sin Limpiar",
    subtitle = "Visualización previa al proceso de limpieza de datos"
  ) +
  theme_void() + 
  theme(
    text = element_text(family = "sans"), 
    plot.title = element_text(
      face = "bold",
      size = 18,
      color = "grey10",
      margin = margin(b = 4, t = 10)
    ),
    plot.subtitle = element_text(
      size = 13,
      color = "grey40",
      margin = margin(b = 15)
    ),
    legend.position = "bottom",
    legend.title = element_text(size = 10, face = "bold", color = "grey20"),
    legend.text = element_text(size = 9, color = "grey30"),
    legend.key = element_blank(), 
    plot.margin = margin(15, 15, 15, 15)
  )
```


# Limpieza de Datos

El proceso combina dos estrategias complementarias: la eliminación de **inliers** (valores dentro del rango numérico pero inválidos por contexto operativo) y la eliminación de **outliers** estadísticos por el método IQR.

```{r}
#| label: conteo-inicial
#| include: false

n_original <- nrow(soja11_sf)
```

## Paso 1 — Filtro por Estado de Registro ([Record01]{.func-tecnica})

El campo [Record01]{.func-tecnica} indica si la plataforma estaba activa en el momento del registro. Los puntos con estado desactivado corresponden a maniobras, cabeceras o traslados donde la cosechadora no estaba cosechando.

Primero se comprobaron los valores únicos de [Record01]{.func-tecnica}:

```{r}
#| label: valores-record01

soja11_sf %>%
  st_drop_geometry() %>%
  count(Record01, name = "n_registros") %>%
  mutate(porcentaje = percent(n_registros / sum(n_registros), accuracy = 0.1))
```

```{r}
#| echo: false

n_antes    <- nrow(soja11_sf)
```

Eliminar datos 'Desactivado':

```{r}
#| label: filtro-record01

soja11_sf  <- soja11_sf %>% filter(Record01 == "Activ.")
```

```{r}
#| echo: false

n_eliminados <- n_antes - nrow(soja11_sf)

cat(sprintf("  Registros eliminados: %s (%.1f%%)\n",
            format(n_eliminados, big.mark = "."),
            n_eliminados / n_antes * 100))
cat(sprintf("  Registros restantes:  %s\n",
            format(nrow(soja11_sf), big.mark = ".")))
```


## Paso 2 — Filtro por Ancho de Plataforma ([Width]{.func-tecnica})

En cabeceras o pasadas parciales, la plataforma opera a un ancho efectivo menor. Registros con anchos reducidos corresponden a zonas de solapamiento donde el rendimiento se distorsiona.

>El umbral `> 20` (pies) elimina pasadas donde la plataforma operaba a menos del ~30% de su ancho nominal. 

```{r}
#| echo: false

n_antes   <- nrow(soja11_sf)
```

```{r}
#| label: filtro-width
soja11_sf <- soja11_sf %>% filter(Width > 20)

```

```{r}
#| echo: false

n_eliminados <- n_antes - nrow(soja11_sf)

cat(sprintf("  Registros eliminados: %s (%.1f%%)\n",
            format(n_eliminados, big.mark = "."),
            n_eliminados / n_antes * 100))
cat(sprintf("  Registros restantes:  %s\n",
            format(nrow(soja11_sf), big.mark = ".")))
```


## Paso 3 — Filtro por Distancia entre Puntos ([Distance]{.func-tecnica})

La distancia entre registros consecutivos es proporcional a la velocidad de avance. Valores muy bajos indican que la cosechadora estaba casi detenida, produciendo acumulaciones de puntos.

```{r}
#| echo: false

n_antes   <- nrow(soja11_sf)
```


```{r}
#| label: filtro-distance

soja11_sf <- soja11_sf %>% filter(Distance > 1.5)

```

```{r}
#| echo: false

n_eliminados <- n_antes - nrow(soja11_sf)

cat(sprintf("  Registros eliminados: %s (%.1f%%)\n",
            format(n_eliminados, big.mark = "."),
            n_eliminados / n_antes * 100))
cat(sprintf("  Registros restantes:  %s\n",
            format(nrow(soja11_sf), big.mark = ".")))
```


## Paso 4 — Eliminación de Outliers por IQR

El método **IQR** detecta valores estadísticamente extremos. Se define el rango intercuartílico como la diferencia entre el tercer y primer cuartil, y se consideran outliers aquellos valores que caen afuera de las siguientes barreras:

$$
\text{Límite inferior} = Q_1 - 1.5 \times IQR
$$
$$
\text{Límite superior} = Q_3 + 1.5 \times IQR
$$
Calcular Cuantiles, IQR, Limite Inferior y Superior:

```{r}
#| label: iqr-calculo

Q1  <- quantile(soja11_sf$Rto11, probs = 0.25, na.rm = TRUE)
Q2  <- quantile(soja11_sf$Rto11, probs = 0.50, na.rm = TRUE)
Q3  <- quantile(soja11_sf$Rto11, probs = 0.75, na.rm = TRUE)
IQR_val  <- IQR(soja11_sf$Rto11, na.rm = TRUE)

lim_inf <- Q1 - 1.5 * IQR_val
lim_sup <- Q3 + 1.5 * IQR_val
```

Visualizarlos en una Tabla:

```{r}
#| code-fold: true
#| code-summary: "Código"

tibble(
  Estadístico = c("Q1", "Q2", "Q3",
                  "IQR", "Límite inferior", "Límite superior"),
  `Valor (kg/ha)` = round(c(Q1, Q2, Q3, IQR_val, lim_inf, lim_sup), 1)
) %>%
  kable(format = "html", align = c("l", "r")) %>%
  kable_minimal(full_width = FALSE, font_size = 13) %>%
  kable_styling(bootstrap_options = c("striped", "hover"), position = "left") %>%
  row_spec(0, bold = TRUE, extra_css = "border-bottom: 2px solid black;") %>%
  row_spec(4, extra_css = "border-top: 1px solid #ccc;") %>%
  row_spec(5, bold = TRUE, color = "#c0392b") %>%
  row_spec(6, bold = TRUE, color = "#c0392b")
```

```{r}
#| echo: false

n_antes   <- nrow(soja11_sf)
```

Eliminar *Outliers*:

```{r}
#| label: filtro-iqr


soja11_sf <- soja11_sf %>% filter(Rto11 > lim_inf & Rto11 < lim_sup)
```

```{r}
#| echo: false

n_eliminados <- n_antes - nrow(soja11_sf)

cat(sprintf("  Registros eliminados: %s (%.1f%%)\n",
            format(n_eliminados, big.mark = "."),
            n_eliminados / n_antes * 100))
cat(sprintf("  Registros restantes:  %s\n",
            format(nrow(soja11_sf), big.mark = ".")))
```


## Resumen del Proceso de Limpieza

```{r}
#| label: resumen-variables
#| include: false

n_limpio     <- nrow(soja11_sf)
n_eliminado  <- n_original - n_limpio
pct_retenido <- n_limpio    / n_original * 100
pct_elim     <- n_eliminado / n_original * 100
rto_medio    <- mean(soja11_sf$Rto11, na.rm = TRUE)
rto_max      <- max(soja11_sf$Rto11,  na.rm = TRUE)
rto_min      <- min(soja11_sf$Rto11,  na.rm = TRUE)
```

::: {.premium-metrics-grid}

::: {.premium-metric}
::: {.metric-name}
Registros Originales
:::
::: {.metric-number}
`r format(n_original, big.mark = ".")`
:::
:::

::: {.premium-metric}
::: {.metric-name}
Registros Eliminados
:::
::: {.metric-number}
`r format(n_eliminado, big.mark = ".")`
:::
:::

::: {.premium-metric}
::: {.metric-name}
Registros Finales
:::
::: {.metric-number .metric-highlight}
`r format(n_limpio, big.mark = ".")`
:::
:::

::: {.premium-metric}
::: {.metric-name}
Datos Retenidos (%)
:::
::: {.metric-number .metric-highlight}
`r round(pct_retenido, 1)`%
:::
:::

:::


# Calcular el IP

El **Índice de Productividad (IP)** es una métrica de rendimiento relativo que expresa el desempeño de cada punto del lote en relación al promedio general. Se calcula como:

$$
IP_i = \frac{Rto_i}{\overline{Rto}}
$$

donde $Rto_i$ es el rendimiento del punto $i$ y $\overline{Rto}$ es el rendimiento medio del lote.


Interpretación:

| Valor IP  | Significado                              |
|-----------|------------------------------------------|
| IP > 1.15 | Zona de alta productividad (≥15% sobre la media) |
| IP ≈ 1.00 | Zona de productividad media              |
| IP < 0.85 | Zona de baja productividad (≥15% bajo la media)  |

El IP permite comparar zonas entre lotes con potenciales de rendimiento diferentes, ya que normaliza las diferencias absolutas de producción.

```{r}
soja11_sf <- soja11_sf %>% 
mutate(IP = Rto11 / mean(Rto11)) 
```

# Exploración de Datos Limpios

## Estadísticas Descriptivas Post-Limpieza

```{r}
#| label: summary-limpio

soja11_sf %>%
  st_drop_geometry() %>%
  select(Rto11, HG11, Elev11, IP) %>%
  summary()
```

::: {.premium-metrics-grid}

::: {.premium-metric}
::: {.metric-name}
Rendimiento Medio (kg/ha)
:::
::: {.metric-number}
`r round(rto_medio, 0)`
:::
:::

::: {.premium-metric}
::: {.metric-name}
Rendimiento Máximo (kg/ha)
:::
::: {.metric-number .metric-highlight}
`r round(rto_max, 0)`
:::
:::

::: {.premium-metric}
::: {.metric-name}
Rendimiento Mínimo (kg/ha)
:::
::: {.metric-number .metric-highlight}
`r round(rto_min, 0)`
:::
:::

:::

## Vista de la Tabla Limpia

```{r}
#| label: tbl-limpia
#| tbl-cap: "Primeros registros de la base de datos limpia."
#| code-fold: true
#| code-summary: "Código"

soja11_sf %>%
  st_drop_geometry() %>%
  select(Rto11, HG11, Elev11, IP, Var11, Lote) %>%
  head(8) %>%
  mutate(across(where(is.numeric), \(x) round(x, 2))) %>%
  kable(format = "html", align = "c") %>%
  kable_classic(full_width = TRUE, font_size = 13) %>%
  kable_styling(bootstrap_options = c("striped", "hover", "condensed")) %>%
  row_spec(0, bold = TRUE, color = "black",
           extra_css = "border-bottom: 2px solid black;") %>%
  row_spec(8, extra_css = "border-bottom: 2px solid black;")
```

# Análisis Comparativo: Antes vs. Después

## Boxplots de Rendimiento

```{r}
#| label: boxplots
#| fig-width: 10
#| fig-height: 6
#| code-fold: true
#| code-summary: "Código"

p1_box <- ggplot(soja11, aes(y = Rto11)) +
  geom_boxplot(fill = "#ff7675", outlier.size = 0.8, outlier.alpha = 0.2, width = 0.5) +
  scale_y_continuous(labels = scales::label_number(big.mark = ".")) +
  labs(title = "A. Rendimiento Original", y = "Rendimiento (kg/ha)", x = "Datos Crudos") +
  theme_minimal(base_size = 12) +
  theme(panel.grid.major.x = element_blank(), axis.text.x = element_blank())


p2_box <- soja11_sf %>% 
  st_drop_geometry() %>% 
  ggplot(aes(y = Rto11)) +
  geom_boxplot(fill = "#55efc4", outlier.size = 0.8, outlier.alpha = 0.2, width = 0.5) +
  scale_y_continuous(labels = scales::label_number(big.mark = ".")) +
  labs(title = "B. Rendimiento Limpio", y = "", x = "Datos Limpios") +
  theme_minimal(base_size = 12) +
  theme(panel.grid.major.x = element_blank(), axis.text.x = element_blank())

p1_box + p2_box
```

## Histogramas de Distribución

El histograma revela la forma de la distribución. Se espera que tras la limpieza se aproxime a la normalidad, eliminando las colas largas producidas por los errores del monitor.

```{r}
#| label: histogramas
#| fig-width: 10
#| fig-height: 5
#| code-fold: true
#| code-summary: "Código"

rto_sucio <- soja11$Rto11
Q1  <- quantile(rto_sucio, 0.25, na.rm = TRUE)
Q3  <- quantile(rto_sucio, 0.75, na.rm = TRUE)
IQR <- Q3 - Q1
lim_inf <- Q1 - 1.5 * IQR
lim_sup <- Q3 + 1.5 * IQR


p1_hist <- ggplot(soja11, aes(x = Rto11)) +
  geom_histogram(bins = 60, fill = "#ff7675", color = NA, alpha = 0.8) +
  geom_vline(xintercept = mean(rto_sucio, na.rm = TRUE), color = "#2d3436", linetype = "dashed", linewidth = 0.8) +
  scale_x_continuous(labels = scales::label_number(big.mark = ".")) +
  scale_y_continuous(labels = scales::label_number(big.mark = ".")) +
  labs(title = "A. Distribución Original", x = "Rendimiento (kg/ha)", y = "Frecuencia") +
  theme_minimal(base_size = 12)


p2_hist <- soja11_sf %>% 
  st_drop_geometry() %>% 
  ggplot(aes(x = Rto11)) +
  geom_histogram(bins = 60, fill = "#55efc4", color = NA, alpha = 0.8) +
  geom_vline(xintercept = mean(soja11_sf$Rto11, na.rm = TRUE), color = "#2d3436", linetype = "dashed", linewidth = 0.8) +
  geom_vline(xintercept = lim_inf, color = "#e17055", linetype = "dotted", linewidth = 0.9) +
  geom_vline(xintercept = lim_sup, color = "#e17055", linetype = "dotted", linewidth = 0.9) +
  scale_x_continuous(labels = scales::label_number(big.mark = ".")) +
  scale_y_continuous(labels = scales::label_number(big.mark = ".")) +
  labs(title = "B. Distribución Limpia", x = "Rendimiento (kg/ha)", y = "") +
  theme_minimal(base_size = 12)

p1_hist + p2_hist
```

# Mapa Final

## Crear Cuantiles para los Mapas Limpios

```{r}
#| label: cuantiles-limpio

breaks_l <- quantile(soja11_sf$Rto11, probs = seq(0, 1, 0.25), na.rm = TRUE)

soja11_sf <- soja11_sf %>%
  mutate(
    RTO11_q = cut(
      Rto11,
      breaks         = breaks_l,
      include.lowest = TRUE,
      labels         = paste0(
        format(round(breaks_l[-5], 0), big.mark = "."), " – ",
        format(round(breaks_l[-1],  0), big.mark = ".")
      )
    )
  )
```

## Mapa de Rendimiento — Datos Limpios

```{r}
#| label: mapa-limpio
#| fig-width: 8
#| fig-height: 6
#| code-fold: true
#| code-summary: "Código"

ggplot(soja11_sf) +
  geom_sf(aes(color = RTO11_q), size = 1.3, alpha = 1, stroke = 0) +
  scale_color_brewer(
    palette   = "RdYlGn",
    direction = 1,
    name      = "Rendimiento (kg/ha)"
  ) +
  labs(
    title    = "Mapa de Rendimiento — Soja 2011",
    subtitle = "Datos limpios — UTM Zona 20 Sur (EPSG:32720)"
  ) +
  theme_void() +
  theme(
    plot.title         = element_text(face = "bold", size = 16, color = "grey10",
                                      margin = margin(b = 4, t = 10)),
    plot.subtitle      = element_text(size = 12, color = "grey40",
                                      margin = margin(b = 12)),
    legend.position    = "bottom",
    legend.title       = element_text(size = 10, face = "bold", color = "grey20"),
    legend.text        = element_text(size = 9,  color = "grey30"),
    legend.key         = element_blank(),
    plot.margin        = margin(15, 15, 15, 15)
  )
```


# Exportación

Una vez completada la limpieza, se exporta el objeto [sf]{.func-tecnica} en dos formatos:

- **GeoPackage (`.gpkg`)**: recomendado para flujos de trabajo GIS. Conserva la geometría, el CRS y todos los atributos sin limitaciones de longitud de nombre de columna. Compatible con QGIS, ArcGIS y R/Python.
- **CSV (`.csv`)**: útil para importar los datos limpios en análisis estadísticos posteriores que no requieran información espacial (modelos, ANOVA, etc.).

```{r}
#| label: exportar
#| eval: false

dir.create("output", showWarnings = FALSE)

st_write(
  soja11_sf,
  "output/Soja2011_limpio.gpkg",
  layer         = "rendimiento",
  delete_layer  = TRUE
)

soja11_sf %>%
  st_drop_geometry() %>%
  write_csv("output/Soja2011_limpio.csv")
```





