---
title: "Visualización 3D del NDVI con PyDeck y Google Earth Engine"
date: 2026-06
categories: [Python, Google Earth Engine, NDVI]
css: styles.css
---

# Introducción

El **Índice de Vegetación de Diferencia Normalizada (NDVI)** es el índice de teledetección más utilizado en agronomía de precisión. Se calcula como:

$$NDVI = \frac{{NIR} - {Red}}{{NIR} + {Red}}$$

donde $NIR$ y $Red$ son las reflectancias superficiales en el infrarrojo cercano (banda B8, ~842 nm) y en el rojo (banda B4, ~665 nm) de Sentinel-2. El resultado varía entre $-1$ y $+1$:

| Rango NDVI | Interpretación agronómica |
|:---:|:---|
| < 0 | Agua, nieve, nubes o suelo muy húmedo |
| 0.00 – 0.15 | Suelo desnudo o escasa cobertura vegetal |
| 0.15 – 0.35 | Vegetación escasa o cultivo en estadios tempranos |
| 0.35 – 0.60 | Vegetación moderada, cultivo en activo crecimiento |
| > 0.60 | Vegetación densa y vigorosa, alta biomasa verde |
: {.tbl-minimal}

La visualización tridimensional ofrece ventajas:

- **Heterogeneidad espacial inmediata**: las "montañas" y "valles" revelan zonas de estrés sin necesidad de interpretar escalas de color.
- **Comunicación efectiva**: el modelo es intuitivo.

```{r include=FALSE}
library(reticulate)
```

# Librerías Necesarias

```{python}
import ee
import geemap
import folium
import pydeck as pdk
import pandas as pd
import numpy as np
import json, textwrap, warnings
from pathlib import Path
from IPython.display import display, HTML, IFrame, Markdown
```

# Parámetros Generales {#sec-para}

En esta sección se configuran las variables globales que controlarán todo el flujo de trabajo. Esto facilita la reutilización del informe para diferentes análisis espacio-temporales.

## Del Proyecto

Se establecen las rutas de acceso a los datos y la vinculación con la plataforma de la nube:

* [PROJECT_ID]{.func-tecnica}: Es el ID del proyecto en la nube deGoogle.

* [ASSET_NDVI]{.func-tecnica}: Define la ubicación dentro del almacenamiento de Earth Engine donde se guardará o desde donde se leerá la imagen NDVI. Utilizar assets permite la persistencia de los datos procesados.

* [SHAPEFILE]{.func-tecnica}: Especifica la ruta local al archivo vectorial que delimita el área de estudio. 

```{python}
PROJECT_ID   = "ee-jpablo-heiland"
ASSET_NDVI   = f"projects/{PROJECT_ID}/assets/NDVI_Py12"
SHAPEFILE    = "datos/lote_14.shp"
```

## Del Filtro de Imágenes S2 {#sec-para-ima}

Se definen los filtros de búsqueda en la colección de Sentinel-2:

* La [FECHA_INICIO]{.func-tecnica} y [FECHA_FIN]{.func-tecnica} definen la ventana temporal para la búsqueda de imágenes.

* [MAX_NUBOSIDAD]{.func-tecnica} es un filtro de calidad, establece un umbral (10%) para descartar escenas con alta cobertura de nubes. 

```{python}
FECHA_INICIO  = "2026-01-15"
FECHA_FIN     = "2026-02-15"
MAX_NUBOSIDAD = 10 
```

## De la Visualización 2D

Los parámetros de esta sección controlan la estética de la visualización del mapa 2D.

```{python}
PALETA_2D = [
    "a52f04", "c67f3c", "e8b96a", "f5e4a0",
    "c8e06a", "78c83c", "3da62a", "1a7a14", "0a4d08"
]
VIS_NDVI = {"min": -0.1, "max": 0.85, "palette": PALETA_2D}
```

## De la Visualización 3D

La modificación de variables bidimensionales a un entorno tridimensional requiere ajustar la escala y la perspectiva geométrica del entorno virtual:

* [FACTOR_ESCALA_3D]{.func-tecnica} es la exageración vertical. Los valores de NDVI varían en una escala muy pequeña, si se graficara de forma directa la altura sería imperceptible. Un factor de 900 multiplica el valor del NDVI para convertirlo en una "coordenada Z" (altura) visible.

* [RADIO_COLUMNA]{.func-tecnica}: Controla el tamaño de la celda o cilindro en PyDeck (expresado en metros).

* [PITCH_CAMARA]{.func-tecnica} y [BEARING_CAMARA]{.func-tecnica} configuran el punto de vista inicial al renderizar el mapa El Pitch (52°) inclina la cámara respecto al plano zenital y el Bearing (20°) la rota respecto al Norte.

```{python}
FACTOR_ESCALA_3D = 900    
RADIO_COLUMNA    = 8       
PITCH_CAMARA     = 52      
BEARING_CAMARA   = 20      
```

# Inicialización de la API

Para interactuar con Google Earth Engine (GEE) desde Python, es necesario importar y autenticar la librería [earthengine-api]{.func-tecnica}. La inicialización establece la conexión con los servidores de GEE y habilita el uso de sus colecciones de imágenes satelitales y herramientas de análisis geoespacial, esto se hace con [ee.Initialize()]{.func-tecnica}.

>[ee.Authenticate()]{.func-tecnica} solo necesita ejecutarse la primera vez o cuando el token haya expirado. En renders no interactivos (Quarto, nbconvert), comentar esa línea y asegurarse de que el token esté en [~/.config/earthengine/credentials]{.func-tecnica}.

```{python}
# ee.Authenticate()          
ee.Initialize(project=PROJECT_ID)
```

# Area de Interés

Se realiza la transición de los datos vectoriales locales hacia objetos nativos del servidor de Earth Engine, definiendo así el Área de Interés.

[geemap.shp_to_ee()]{.func-tecnica} lee el archivo local extrae sus atributos y geometrías, y los serializa (generalmente transformándolos internamente a formato GeoJSON) para enviarlos a los servidores de Google. Como resultado, la variable [lote_ee]{.func-tecnica} se convierte en un objeto de tipo [ee.FeatureCollection]{.func-tecnica}, esto equivale a una capa vectorial completa que contiene tanto la geometría como su tabla de atributos asociada.

El método [geometry()]{.func-tecnica} extrae el polígono puro a partir de la colección de elementos.

```{python}
lote_ee  = geemap.shp_to_ee(SHAPEFILE)
geometry = lote_ee.geometry()
```

## Calcular el centro del área de estudio

Para posicionar correctamente la vista inicial del mapa, se obtiene el centroide del área de estudio con [.centroid()]{.func-tecnica}. El método [.getInfo()]{.func-tecnica} descarga el resultado desde los servidores de GEE al entorno local como un diccionario Python. 

Las coordenadas en GEE se ordenan como [[longitud, latitud]]{.func-tecnica}, por lo que se invierten para obtener el formato [[latitud, longitud]]{.func-tecnica} que espera [folium]{.func-tecnica}.

```{python}
centroid = geometry.centroid(maxError=1).getInfo()['coordinates']
centro = [centroid[1], centroid[0]]
```

# Selección Imagen Sentinel-2 SR Harmonized

Se consulta el catálogo de imágenes de Sentinel-2 Surface Reflectance Harmonized (`COPERNICUS/S2_SR_HARMONIZED`)-


## Colección Sentinel-2
Se aplican 3 filtros al catálogo de Sentine-2:

* [.filterDate()]{.func-tecnica}: Restringe la búsqueda exclusivamente a las imágenes capturadas dentro de la ventana temporal antes definida (@sec-para-ima).

* [.filterBounds()]{.func-tecnica}: Solo se conservan los píxeles que intersecan la geometría del lote.

* [.filterMetadata(...)]{.func-tecnica}: Descarta cualquier imagen donde el porcentaje de nubes sea mayor o igual al parámetro [MAX_NUBOSIDAD]{.func-tecnica} (10%).

```{python}
imgs_s2 = (
    ee.ImageCollection("COPERNICUS/S2_SR_HARMONIZED")
    .filterDate(FECHA_INICIO, FECHA_FIN)
    .filterBounds(geometry)
    .filterMetadata("CLOUDY_PIXEL_PERCENTAGE", "less_than", MAX_NUBOSIDAD)
)
```

```{python}
#| include: false

cantidad_imagenes = imgs_s2.size().getInfo()
promedio_nubes = imgs_s2.aggregate_mean('CLOUDY_PIXEL_PERCENTAGE').getInfo()

```

```{r}
#| include: false

cantidad_imagenes_r <- py$cantidad_imagenes
promedio_nubes_r <- py$promedio_nubes

```

A partir de los filtros aplicados, el servidor devolvió lo siguiente:

::: {.premium-metrics-grid}

::: {.premium-metric}
::: {.metric-name}
Imágenes Disponibles
:::

::: {.metric-number .metric-highlight}
`r cantidad_imagenes_r`
:::
:::


:::

## Selección de la imagen menos nubosa

De la totalidad de imágenes antes filtradas se selecciona aquella que tenga menor cantidad de nubosidad:

```{python}
imagen_seleccionada = imgs_s2.sort("CLOUDY_PIXEL_PERCENTAGE").first()
```


```{python}
#| include: false

milisegundos = imagen_seleccionada.get('system:time_start').getInfo()
timestamp = pd.to_datetime(milisegundos, unit='ms')
fecha_imagen = timestamp.strftime('%d/%m/%Y')
hora_imagen = timestamp.strftime('%H:%M')
porcentaje_nubes = round(imagen_seleccionada.get('CLOUDY_PIXEL_PERCENTAGE').getInfo(), 2)


```

```{r}
#| include: false

fecha_imagen_r <- py$fecha_imagen
hora_imagen_r <- py$hora_imagen
porcentaje_nubes_r <- py$porcentaje_nubes


```

Las condiciones de captura de la imagen seleccionada fue:

::: {.premium-metrics-grid-2}

::: {.premium-metric}
::: {.metric-name}
Fecha de Adquisición
:::

::: {.metric-number .metric-highlight}
`r fecha_imagen_r`
:::
:::

:::

::: {.premium-metrics-grid}

::: {.premium-metric}
::: {.metric-name}
Hora de Adquisición
:::

::: {.metric-number .metric-highlight}
`r hora_imagen_r`
:::
:::

::: {.premium-metric}
::: {.metric-name}
Porcentaje de Nubes
:::

::: {.metric-number}
`r round(porcentaje_nubes_r, 4)`[ %]{.metric-sand}
:::
:::

:::

# Cálculo NDVI

## Recorte 

El método [.clip]{.func-tecnica} recorta la imagen según el polígono del área de interés.

```{python}
imagen_clip   = imagen_seleccionada.clip(geometry)
```

## Correción de reflectancia

Los datos de Sentinel-2 SR se almacenan en los servidores de Google como números enteros de 16 bits (valores de 0 a 10,000). Sin embargo, físicamente la reflectancia es una proporción que oscila entre 0.0 y 1.0. Es por esto que se divide la imagen por 10000.

```{python}
imagen_escala = imagen_clip.divide(10000)
```

## Cálculo del NDVI

Para el cáluclo del NDVI se utiliza el método [.expression]{.func-tecnica}:

```{python}
NDVI = imagen_escala.expression(
    "(NIR - RED) / (NIR + RED)",
    {
        "NIR": imagen_escala.select("B8"),
        "RED": imagen_escala.select("B4"),
    }
).rename("NDVI")
```

## Estadísticas

Se calcularon las estadísticas más importante del NDVI antes calculado y se visualizan en una tabla:

```{python}
#| code-fold: true
#| code-summary: "Código"

stats = NDVI.reduceRegion(
    reducer=(
        ee.Reducer.mean()
        .combine(ee.Reducer.min(), sharedInputs=True)
        .combine(ee.Reducer.max(), sharedInputs=True)
        .combine(ee.Reducer.stdDev(), sharedInputs=True)
    ),
    geometry=geometry,
    scale=10,
    maxPixels=1e13,
).getInfo()

df_stats = pd.DataFrame(
    {
        "Métrica Agronómica": [
            "Media",
            "Mínimo",
            "Máximo",
            "Desviación Estándar",
        ],
        "Valor": [
            stats.get("NDVI_mean", 0),
            stats.get("NDVI_min", 0),
            stats.get("NDVI_max", 0),
            stats.get("NDVI_stdDev", 0),
        ],
    }
)

tabla_md = df_stats.to_markdown(index=False, floatfmt=".4f")
tabla_md += "\n\n: Estadísticas zonales del NDVI en el lote. {.tbl-minimal}"

Markdown(tabla_md)
```

# Exportar NDVI como Asset GEE

Para asegurar que las capas del mapa permanezcan accesibles de forma indefinida y no expiren por la caducidad de los tokens de Google Earth Engine, se procedió a exportar los resultados a los servidores de almacenamiento de GEE (Assets).

Se configuró la exportación mediante [ee.batch.Export.image.toAsset()]{.func-tecnica}. Esto define las propiedades del archivo final en la nube.

El método [.start()]{.func-tecnica} inicia la ejecución de la tarea en los servidores de Google.

```{python}
tarea = ee.batch.Export.image.toAsset(
  image       = NDVI,
  description = "Exportar_NDVI_lote14",
  assetId     = ASSET_NDVI,
  region      = geometry,
  scale       = 10,
  maxPixels   = 1e13,
)

tarea.start()

```

## Cargar Asset 

Se recupera la imagen exportada al Asset de GEE mediante [ee.Image()]{.func-tecnica}.

```{python}
NDVI_asset = ee.Image(ASSET_NDVI)
```

# Mapa 2D en Folium

## Inicializar el mapa base con Folium

Se crea el objeto mapa con [folium.Map()]{.func-tecnica}. El argumento [tiles=None]{.func-tecnica} suprime el mapa base por defecto de Folium, ya que se agrega un mapa satelital de mayor calidad.

```{python}
mapa = folium.Map(location=centro, zoom_start=14, tiles=None)
```

## Agregar el mapa base satelital

Se incorpora el mapa base de Google mediante [folium.TileLayer()]{.func-tecnica}. El parámetro [overlay=False]{.func-tecnica} la define como capa base (no superpuesta), y [control=True]{.func-tecnica} la hace visible en el selector de capas.

```{python}
folium.TileLayer(
    tiles='https://mt1.google.com/vt/lyrs=s&x={x}&y={y}&z={z}',
    attr='Google Satellite',
    name='Satélite',
    overlay=False,
    control=True
).add_to(mapa)
```

## Agregar la capa de NDVI con URL permanente

[.getMapId()]{.func-tecnica} le pide a GEE que prepare la imagen para ser visualizada con la paleta y los rangos definidos en [VIS_NDVI]{.func-tecnica}, y devuelve una dirección web (URL) que apunta permanentemente a esa imagen en los servidores de Google. Esa dirección se le entrega a [folium.TileLayer()]{.func-tecnica}, que la usa para cargar y mostrar la imagen en el mapa como una capa con nombre, opacidad y control de visibilidad.

```{python}
map_id   = NDVI_asset.getMapId(VIS_NDVI)
tile_url = map_id['tile_fetcher'].url_format

folium.TileLayer(
    tiles=tile_url,
    attr='Google Earth Engine',
    name='NDVI',
    overlay=True,
    control=True,
    opacity=0.85
).add_to(mapa)
```

## Control de capas y guardado

[folium.LayerControl()]{.func-tecnica} inserta el selector interactivo de capas en el mapa. Finalmente, [mapa.save()]{.func-tecnica} guarda el mapa como un archivo HTML autocontenido con URLs de tiles permanentes, que luego se embebe en el documento mediante un [iframe]{.func-tecnica}.

```{python}
folium.LayerControl(collapsed=False).add_to(mapa)
mapa_html = mapa._repr_html_()
```

## Visualizar

Con [py$mapa_html]{.func-tecnica} se accede a la variable generada en el chunk anterior. La función [htmltools::HTML()]{.func-tecnica} indica a Quarto que esa cadena de texto debe insertarse directamente en el documento como HTML, lo que hace que el mapa quede embebido de forma nativa en el flujo del documento, sin depender de ningún archivo externo.

```{r}
#| code-fold: true
#| code-summary: "Código"

htmltools::HTML(py$mapa_html)
```

# Extracción de píxeles y preparación del DataFrame

Para poder renderizar el lote en tres dimensiones utilizando [PyDeck]{.func-tecnica}, debemos transformar la estructura del raster en una estructura tabular (filas y columnas). En esta sección se descargan los valores numéricos de cada píxel del lote junto con sus coordenadas geográficas exactas, se realiza un proceso de limpieza de datos para eliminar valores nulos o atípicos (outliers), y se calcula la variable de altura para la representación en altura del NDVI.

## Descarga y Conversión de Raster a Tabla

[.getRegion()]{.func-tecnica} toma los píxeles de la imagen que caen dentro de la geometry del lote y los convierte en una lista de listas donde cada fila representa un píxel individual. Cada fila contiene el ID de la imagen, la marca de tiempo, la longitud, la latitud y el valor de NDVI correspondiente a ese punto exacto del espacio.

[scale=10]{.func-tecnica} garantiza que se extraiga un dato por cada píxel real de 10x10 metros de Sentinel-2.

La respuesta de [.getInfo()]{.func-tecnica} llega como una lista nativa de Python donde el primer elemento ([datos_raw[0]]{.func-tecnica}) contiene los nombres de las columnas (la cabecera) y el resto ([datos_raw[1:]]{.func-tecnica}) contiene los datos. Con estos componentes se inicializa un [pandas.DataFrame]{.func-tecnica}.

```{python}
datos_raw = (
    ee.ImageCollection([NDVI_asset])
    .getRegion(geometry=geometry, scale=10)
    .getInfo()
)

cabecera = datos_raw[0]
filas    = datos_raw[1:]
df       = pd.DataFrame(filas, columns=cabecera)
```

## Limpieza, tipado y normalización

En primer lugar, se realiza un renombrado a través de [ndvi_col]{.func-tecnica}.

[.dropna(subset=["NDVI"])]{.func-tecnica} al extraer datos mediante una geometría, los píxeles periféricos que caen parcialmente fuera del polígono o áreas sin información (NoData) se descargan con valores nulos (NaN). Por lo tanto, se eliminan.

[Pandas]{.func-tecnica} puede interpretar las coordenadas y los índices como string, con [.astype()]{.func-tecnica} se fuerza al tipo float.


```{python}
ndvi_col = [c for c in df.columns if c not in ("id","time","longitude","latitude")][0]
df = df.rename(columns={ndvi_col: "NDVI"})

df = (df
      .dropna(subset=["NDVI"])
      .assign(
          longitude = lambda d: d["longitude"].astype(float),
          latitude  = lambda d: d["latitude"].astype(float),
          NDVI      = lambda d: d["NDVI"].astype(float),
      )
)
```

## Normalización

Pueden existir píxeles con valores extremos que no representan la realidad del cultivo. Si se utilizara una normalización clásica basada en el mínimo y máximo absoluto, estos outliers comprimirían la escala del cultivo.

[quantile(0.02)]{.func-tecnica} y [quantile(0.98)]{.func-tecnica} recortan el 2% de los datos más bajos y el 2% de los más altos. 

Se aplica la ecuación de normalización lineal. El método [.clip(0, 1)]{.func-tecnica} asegura que cualquier valor que haya quedado por fuera de los percentiles calculados sea forzado a mantenerse estrictamente en los límites de 0 (mínimo) y 1 (máximo)

```{python}
ndvi_min = df["NDVI"].quantile(0.02)
ndvi_max = df["NDVI"].quantile(0.98)
df["NDVI_norm"] = ((df["NDVI"] - ndvi_min) / (ndvi_max - ndvi_min)).clip(0, 1)
```

## Tercera dimensión: altura proporcional al NDVI normalizado

Se transforma el índice en un relieve topográfico con el NDVI.

```{python}
df["altura_3d"]    = df["NDVI_norm"] * FACTOR_ESCALA_3D
df["NDVI_positivo"]= df["NDVI"].clip(lower=0)
```

# Paleta de color científica para 3D

En una visualización tridimensional en [PyDeck]{.func-tecnica}, los saltos abruptos de color generan un "efecto escalera" artificial que dificulta la percepción visual del relieve.

En esta sección se define una paleta de color continua basada en cinco nodos de control espectral.

Mediante un algoritmo de interpolación lineal, cada píxel del lote recibe un color exacto y proporcional a su nivel de vigor.

## Definición de nodos de color
Cada nodo: (posición_normalizada_0_a_1, (R, G, B))

```{python}

NODOS_PALETA = [
    (0.00, (165,  47,   4)),   
    (0.25, (198, 127,  60)),   
    (0.50, (245, 228, 160)),   
    (0.75, (120, 200,  60)),   
    (1.00, ( 10,  77,   8)),   
]

ETIQUETAS_PALETA = [
    (0.00, "< 0   Suelo / Agua"),
    (0.25, "0.2  Vegetación escasa"),
    (0.50, "0.4  Crecimiento activo"),
    (0.75, "0.6  Buen estado"),
    (1.00, "> 0.7 Máximo vigor"),
]


def interpolar_color(valor_norm: float, opacidad: int = 220) -> list:
    v = max(0.0, min(1.0, valor_norm))
    for i in range(len(NODOS_PALETA) - 1):
        v0, c0 = NODOS_PALETA[i]
        v1, c1 = NODOS_PALETA[i + 1]
        if v0 <= v <= v1:
            t = (v - v0) / (v1 - v0) if v1 > v0 else 0.0
            return [
                int(c0[0] + t * (c1[0] - c0[0])),
                int(c0[1] + t * (c1[1] - c0[1])),
                int(c0[2] + t * (c1[2] - c0[2])),
                opacidad,
            ]
    return list(NODOS_PALETA[-1][1]) + [opacidad]


df["color_rgb"] = df["NDVI_norm"].apply(interpolar_color)
```

# Visualización 3D con PyDeck

## ColumnLayer 

La capa [ColumnLayer]{.func-tecnica} toma cada una de las filas del [DataFrame]{.func-tecnica} y las proyecta como prismas o columnas en un espacio tridimensional.

  * Las propiedades [get_position]{.func-tecnica}, [get_elevation]{.func-tecnica} y [get_fill_color]{.func-tecnica} leen directamente los nombres de las columnas del [DataFrame]{.func-tecnica} local (longitude, latitude, altura_3d, color_rgb).

* [radius=RADIO_COLUMNA]{.func-tecnica}: Define el ancho del cilindro/columna.

* [coverage=0.95]{.func-tecnica}: Al fijarlo en 0.95, se deja un espacio del 5% entre columnas. Esto genera una cuadrícula donde la luz del entorno proyecta sombras entre las columnas.

* [pickable]{.func-tecnica} y [auto_highlight]{.func-tecnica} habilitan el picking, es decir, que reconozca cuándo el usuario posiciona el cursor sobre una columna específica, iluminándola.

```{python}
capa_ndvi_3d = pdk.Layer(
    "ColumnLayer",
    data           = df,
    get_position   = "[longitude, latitude]",
    get_elevation  = "altura_3d",
    get_fill_color = "color_rgb",
    radius         = RADIO_COLUMNA,
    extruded       = True,          
    pickable       = True,          
    auto_highlight = True,         
    coverage       = 0.95,         
    elevation_scale= 1,
)
```

## GeoJsonLayer 

[GeoJsonLayer]{.func-tecnica} superpone los límites físicos reales del lote.

```{python}
geojson_lote = geometry.getInfo()

capa_contorno = pdk.Layer(
    "GeoJsonLayer",
    data                 = geojson_lote,
    stroked              = True,
    filled               = False,
    get_line_color       = [255, 177, 98, 255],   
    line_width_min_pixels= 2,
    pickable             = False,
)
```

## Estado inicial de cámara

Las propiedades [longitude]{.func-tecnica} y [latitude]{.func-tecnica} calculan la media ([.mean()]{.func-tecnica}) de las coordenadas del [DataFrame]{.func-tecnica}. Esto garantiza que la cámara siempre se posicione de manera exacta en el centro  del lote.

```{python}
vista_inicial = pdk.ViewState(
    longitude = df["longitude"].mean(),
    latitude  = df["latitude"].mean(),
    zoom      = 14,
    pitch     = PITCH_CAMARA,
    bearing   = BEARING_CAMARA,
)
```

## Tooltip HTML personalizado

Se definen tarjeta flotante.

```{python}
tooltip = {
    "html": (
        "<div style=\"font-family:'Space Grotesk',sans-serif; padding:8px 12px;"
        "background:#1B2632; border-left:3px solid #ffb162; border-radius:6px;\">"
        "<p style=\"color:#ffb162; margin:0 0 4px 0; font-weight:600; font-size:0.82rem;\">"
        "Píxel Sentinel-2</p>"
        "<p style=\"color:#c9d6cc; margin:0; font-size:0.78rem;\">"
        "<b>NDVI crudo:</b> {NDVI:.4f}</p>"
        "<p style=\"color:#8faf9a; margin:0; font-size:0.74rem;\">"
        "🏔 Altura 3D: {altura_3d:.0f} m</p>"
        "<p style=\"color:#8faf9a; margin:0; font-size:0.72rem;\">"
        "📍 {latitude:.5f}, {longitude:.5f}</p>"
        "</div>"
    ),
}
```

## Ensamblado del Deck
El objeto [pdk.Deck]{.func-tecnica} aglutina todos los elementos constructivos anteriores:

```{python}
mapa_3d = pdk.Deck(
    layers             = [capa_ndvi_3d, capa_contorno],
    initial_view_state = vista_inicial,
    map_style          = "mapbox://styles/mapbox/satellite-v9",
    tooltip            = tooltip,
)
```

## Mostrar inline en Jupyter

```{python}
mapa_3d.show()
```


# Mapa

<iframe src="index.html" width="100%" height="600px" style="border: none; border-radius: 8px;"></iframe>










